臺灣臺北地方法院民事判決　　　　九十三年度訴字第一七一九號
　　原　　　告　乙○○
　　訴訟代理人　張瑞釗律師
　　被　　　告　台北市政府
　　法定代理人　甲○○
　　訴訟代理人　古明峰律師
當事人間請求確認通行權存在事件，本院於民國九十三年十二月
三十日言詞辯論終結，判決如下：
    主  文
確認原告就被告所有坐落台北市○○區○○段四小段250 地號如
附圖所示乙部分土地有通行權存在。
被告應將如附圖所示乙部分土地提供原告通行。
訴訟費用由被告負擔。
    事實及理由
壹、原告主張：
一、按土地因與公路無適宜之聯絡，致不能為通常使用者，土地
    所有人得通行周圍地以至公路，民法第787條第1項前段定有
    明文。所謂無適宜之聯絡，致不能為通常使用，係指土地與
    公路間無適宜之通路可資聯絡，以致不能為通常之使用而言
    ，最高法院亦著有76年度台上字第2133號判決可資參照。
二、原告所有坐落台北市○○區○○段四小段251 地號土地，與
    被告所有坐落同小段250 地號土地相毗鄰，原告上開地號土
    地係袋地，與公路無適宜之聯絡，進出均須經被告前開地號
    土地，依據上開規定，對於被告前揭土地應有通行權。
三、被告抗辯謂原告之系爭土地有巷道可供出入云云，絕非實在
    ：
    (一)查系爭251 地號土地並無巷道可與道路聯絡，此由地藉圖
      上所載252 、237 、238 及251 等地號土地上，均未劃有
      巷道之事實即可證明。
    (二)被告所謂之巷道，實非巷道，而係252、237地號建物間之
      狹小間隙，無法供人通行，故土地所有權人自20多年前建
      築以來，自始即將該間隙封閉。
    (三)按「臺灣省建築管理規則第4條第1項第2款所稱現有巷道，
      包括私設通路經土地所有人出具供公眾通行同意書或捐獻
      土地為道路使用，經依法完成土地移轉登記手續者」，最
      高法院著有81年度台上字第2558號判決可參。又按「既成
      巷道須具備為不特定之公眾通行所必要，而於公眾通行之
      初，土地所有權人並無阻止之情事，且經歷之年代久遠而
      未曾中斷之要件始能成立公用地役關係」，亦有最高法院
      89年度台上字第1020號判決可資參考。經查252 、237 號
      建物間，所以留有間隙之原因，係因該二地號土地上房屋
      ，並非同時建築，故無法以共同壁建造，自需留有狹小間
      隙。因該間隙過於狹小，無法供人通行，故由土地所有權
      人將其封閉，無從謂其為巷道，不可能通行。
四、聲明：(一)確認原告就被告所有坐落台北市○○區○○段四小
    段250地號如起訴狀附圖紅色部分（經本院至現場履勘，指
    示地政機關人員丈量、繪圖，即本判決附圖所示乙部分）土
    地有通行權存在。(二)被告應將如起訴狀附圖紅色部分（即
    本判決附圖所示乙部分）土地提供原告通行。(三)訴訟費用由
    被告負擔。
貳、被告主張：
一、查本件原告所有之坐落台北市○○區○○段四小段251 地號
    土地，其地號係台北市政府於民國68年5 月29日重測公告確
    定後之地號，重測前之地號為台北市○○區○○段105 之44
    ，上開重測前坐落台北市○○區○○段105 之44地號土地，
    則係於66年5 月28日由重測前坐落台北市○○區○○段 105
    之9 地號土地分割而來，上開重測前坐落台北市○○區○○
    段105 之9 地號土地，於68年5 月29日重測為現今坐落台北
    市○○區○○段四小段238 地號。原告所有系爭251 地號土
    地，既係由重測前坐落台北市○○區○○段105 之9 地號土
    地（重測後為現今坐落台北市○○區○○段四小段238 地號
    土地）分割而來，依民法第789 條規定：「因土地一部之讓
    與或分割，致有不通公路之土地者，不通公路土地之所有人
    ，因至公路，僅得通行受讓人或讓與人或他分割人之所有地
    。前項情形，有通行權人，無須支付償金。」，本件原告僅
    得通行坐落台北市○○區○○段四小段238 地號土地至公路
    ，而不得主張對被告所管理坐落台北市○○區○○段四小段
    250 地號台北市市有土地有袋地通行權。
二、次按「土地因與公路無適宜之聯絡，致不能為通常使用者，
    土地所有人得通行周圍地以至公路。但對於通行地因此所受
    之損害，應支付償金。」，民法第787 條第1 項定有明文。
    本件原告所有之系爭251 地號土地，其地目為建，其在都市
    計劃之土地使用分區屬於第參種住宅區，惟其面積僅為5 平
    方公尺，係屬畸零地，依法原告無從就該土地單獨建築，其
    必須與鄰地合併補足或整理後，方得建築，即該土地無從單
    獨為通常使用，其既已無從單獨為通常使用，縱被告同意原
    告通行被告所管理之系爭250 地號土地，亦無從違其土地通
    常使用之目的。又本件系爭250 地號土地現為為訴外人陳宏
    銘所無權占有，是本件原告縱使勝訴，原告亦無從違其通行
    系爭250 地號土地至公路之目的。
三、聲明：(一)原告之訴駁回。(二)訴訟費用由原告負擔。
參、兩造不爭執之事實
一、台北市○○區○○段四小段250 地號土地為被告所有。
二、台北市○○區○○段四小段251 地號土地為原告所有。
肆、得心證之理由：
本件兩造所爭執之處，應在於原告所有系爭251 地號土地是否與
公路無適宜聯絡之袋地？被告主張依據民法第789 條之規定，原
告僅得通行台北市○○區○○段四小段238 地號土地，是否可採
？被告以「系爭251 地號土地之地目為建，於都市計劃之土地使
用分區屬於第參種住宅區，惟其面積僅為5 平方公尺，係屬畸零
地，依法原告無從就該土地單獨建築，必須與鄰地合併補足或整
理後，方得建築，無從單獨為通常使用，即令准許其通行被告之
土地，亦無從達其土地通常使用之目的」，主張原告無通行必要
云云，是始否可採？被告主張系爭250 地號土地現為為訴外人陳
宏銘所無權占有，本件縱使原告勝訴，亦無從達其通行系爭250
地號土地至公路之目的云云，是否可採？
一、經查，原告所有系爭251 地號土地為被告所有系爭250 地號
    土地及同小段238 、252 地號所包圍，該238 、252 地號均
    已蓋有建物，其中上開251 、250 、238 地號土地交界處雖
    有一條寬約60公分之防火巷，沿同小段237 、252 地號交界
    通往同小段236 地號之既成巷道，然該巷道側邊已為一樓住
    戶加蓋，與同小段236 地號交界處且為鐵門封閉，內並有鋼
    管間，另被告所有系爭250地號毗鄰之同小段253地號土地，
    使用情形則為道路等情，業據被告訴訟代理人於本院九十三
    年十二月三十日言詞辯論時陳述明確，並經本院至現場履勘
    無訛，製有勘驗測量筆錄一件附卷可稽，應堪認為真實。則
    原告所有系爭251地號土地除通過被告所有系爭250地號土地
    ，到達同小段 253地號土地之道路外，既已無其他任何得以
    通往道路之途徑，系爭 251地號土地係屬與公路無適宜聯絡
    之袋地一節，自堪認定。
二、按民法第 789條所規定之無償通行權，重在當事人讓與土地
    之一部或分割時，對於不能與公路為適宜聯絡，得為預見以
    先作安排而設，是被圍繞土地必於讓與或分割當時，已與公
    路無適宜之聯絡，須通行受讓人或讓與人或他分割人所有地
    之情形，始有其適用。經查，被告主張原告所有系爭 251地
    號土地，係台北市政府於68年5月 29日重測公告確定後之地
    號，重測前之地號為台北市○○區○○段 105之44地號，上
    開重測前坐落台北市○○區○○段 105之44地號土地，則係
    於66年5月28日由重測前坐落台北市○○區○○段105之 9地
    號土地分割而來，而重測前坐落台北市○○區○○段105之9
    地號土地，則於 68年5月29日重測為現今坐落台北市○○區
    ○○段四小段 238地號土地等情，業據提出台北市土地登記
    簿影本十二紙附卷足據，固堪信為真實。然有關系爭 251地
    號土地於66年5月28日由重測前坐落台北市○○區○○段105
    之 9地號土地分割之時，是否已與公路無適宜聯絡之爭點，
    被告並未提出任何證據供本院審酌，則依據民事訴訟法第27
    7條前段「當事人主張有利於己之事實者，就其事實有舉證
    之責任。」之規定，本院自不得就該項爭點，憑空為不利於
    原告之判斷。從而揆諸前揭法理，被告依據民法第 787條之
    規定，主張原告僅得通行同小段 238地號土地，而不得通行
    系爭250地號土地云云，自不足採。
三、系爭 251地號土地之地目為建，於都市計劃之土地使用分區
    屬於第參種住宅區，其面積為 5平方公尺等情，有地籍圖謄
    本、土地登記謄本、土地使用分區詳列資料等附卷足稽；被
    告主張系爭 251地號土地必須與鄰地合併補足或整理後，方
    得建築一節，固堪信為真正。惟查土地所有人實際上使用土
    地之方式，本不僅以土地使用分區或地目所規範之用途為限
    ，且系爭 251地號土地之上，目前本即已蓋有一間房間等情
    ，亦據被告訴訟代理人自認無訛，是原告為使用系爭 251地
    號土地，確有通行系爭 250地號土地之必要一節，應堪認定
    。從而被告以即令准許原告通行系爭 250地號土地，原告亦
    無從對於系爭 251地號土地為通常使用云云置辯，應無足採
    。
四、訴外人陳宏銘無權占有系爭 250地號土地，業據被告對於訴
    外人陳宏銘取得拆屋還地之勝訴確定判決，開始強制執行程
    序，其中如附圖所示乙部分土地上之建物已經拆除，僅與同
    小段 253地號土地交界處，仍有一根樑柱等情，業據被告訴
    訟代理人陳述明確，堪信為真實。是如附圖所示乙部分土地
    既已回復由被告取得占有，實際上並已屬得以通行之空地，
    被告以系爭 250地號土地由訴外人陳宏銘無權占有云云置辯
    ，自亦不足採。
五、綜上所述，原告依據民法第787條第1項前段之規定，請求本
    院確認其對於被告所有系爭 250地號土地如附圖所示乙部分
    有通行權，及命被告將系爭 250地號土地如附圖所示乙部分
    提供原告通行，屬有理由，應予准許。
六、本案事證已臻明確，兩造其餘主張陳述及所提之證據，均毋
    庸再予審酌，附此敘明。
七、據上論結，本件原告之訴為有理由，依民事訴訟法第78條判
    決如主文。
中　華　民　國　　九十四  　年　　一　　月  　二十七  日
                            民事第二庭  法  官  楊代華
以上正本係照原本作成。
如對本判決上訴，須於判決送達後廿日內向本院提出上訴狀。
中　華　民　國　　九十四  　年　　一　　月  　二十七  日
                                    法院書記官  劉碧輝
